臺灣高等法院民事判決　　　　　　　　 96年度上易字第751號
上　訴　人　乙○○
訴訟代理人　陳雅珍律師
複代　理人　王嘉斌律師
被上　訴人　甲○○
上列當事人間返還借款事件， 上訴人對於中華民國96年7月16日
臺灣士林地方法院95年度訴字第1276號第一審判決提起上訴，本
院於96年12月11日言詞辯論終結，判決如下：
    主  文
原判決廢棄。
被上訴人在第一審之訴及假執行之聲請均駁回。
第一、二審訴訟費用由被上訴人負擔。
    事實及理由
一、被上訴人未於言詞辯論期日到場， 核無民事訴訟法第386條
    所列各款情形，爰依上訴人之聲請，由其一造辯論而為判決
    。
二、被上訴人主張：上訴人係伊之胞弟，於民國83年7月25日向
    伊借貸， 伊乃以名下所有門牌號碼臺北縣鶯歌鎮○○路91
    巷27號房屋（以下稱系爭房屋），向華南商業銀行股份有限
    公司（以下稱華南銀行）貸款新臺幣（ 下同）150萬元（以
    下稱系爭貸款）後，轉借予上訴人使用，並約定由上訴人直
    接向華南銀行按月攤還系爭貸款本息。 惟上訴人自94年5月
    起，未再繼續繳納系爭貸款本息，造成伊信用瑕疵。伊為挽
    回信譽， 陸續向華南銀行繳納77,581元，並於95年3月22日
    將剩餘之系爭貸款528,000元一次清償，則伊共支付605,581
    元等情。爰依消費借貸之法律關係，求為命上訴人給付伊60
    5,581元，及自95年3月22日起至清償日止，按年息5%計算之
    利息之判決。原審判命上訴人如數給付，上訴人不服，提起
    上訴，被上訴人於未於言詞辯論期日到場，惟據其於準備程
    序到場答辯聲明：上訴駁回。
三、上訴人則以：系爭房屋及另棟坐落桃鶯路之房屋均由兩造之
    母何郭秋生前出資購買，並登記於被上訴人之名下，嗣因伊
    需要現金週轉作生意， 向母親要求給付150萬元，因母親已
    無多餘現金，便要求被上訴人必須將前開登記於其名下房屋
    之一移轉予伊，因被上訴人遲不願交付印鑑證明以辦理過戶
    ，兩造母親便要求被上訴人須將系爭房屋設定抵押權向銀行
    辦理貸款，並將貸得之款項贈與伊充作前開房屋未分配予伊
    之補償，伊未向被上訴人借貸，兩造未成立消費借貸契約，
    不得徒以轉帳之事實，遽認伊有向被上訴人借款等語，資為
    抗辯。並上訴聲明：如主文所示。
三、查被上訴人前於83年8月10日向華南銀行貸款150萬元，並由
    上訴人擔任連帶保證人， 被上訴人嗣於83年9月16日將貸得
    款項中之140萬元匯款 予上訴人時任經理之迦昌國際企業有
    限公司帳戶之事實，為兩造所不爭，復有華南銀行授信約定
    書、借據、活期儲蓄存款取款憑條、支票存款送款簿等附卷
    為證，堪信為真實。
四、被上訴人主張，伊將前開貸得款項借予上訴人，並約定由上
    訴人直接向華南銀行按月攤還貸款金額之本息，詎上訴人自
    94年5月起， 即未繼續攤還，伊乃向華南銀行清償殘款605,
    581元，上訴人應依消費借貸之法律關係， 返還予伊一節，
    已為上訴人所否認，並以前揭情詞置辯。經查：
  (一)按消費借貸係契約行為，原告主張消費借貸關係存在，應就
    消費借貸契約確已成立之事實，負舉證責任，若其先不能舉
    證，則被告就其抗辯事實即令不能舉證，或其所舉證據尚有
    疵累，自應駁回原告之請求。本件被上訴人主張，兩造間有
    消費借貸契約存在之事實，已為上訴人所否認，則被上訴人
    即應對消費借貸契約確已成立之事實，負舉證責任。被上訴
    人雖舉前開匯款之事實為證，惟匯款之原因，非僅借貸一端
    ，亦可能本於贈與、清償、買賣等原因，被上訴人舉匯款資
    料證明上訴人向其借貸金錢，自應就匯款之初係本於兩造合
    意之貸與意思所為，始可謂盡其舉證之責。然證人即兩造姊
    妹丙○○於本院證稱：「（系爭）房屋登記被上訴人名字，
    …， 後來媽媽有拿錢240多萬元給我哥哥買桃鶯路另外一間
    房屋，因為我哥哥要買這個房子的時候我母親很不高興，告
    訴我說我哥哥買了房子之後才告訴我母親，來跟我母親要錢
    ，後來媽媽還是給了錢， 媽媽給240幾萬，這也是媽媽告訴
    我的。」「（你知道原來住的鶯歌鎮○○路91巷27號房子有
    去貸款借錢的事情？）我知道，我媽媽有跟我講，在83年間
    要借錢當時不太高興，有告訴我說：大家都要跟我要錢，你
    哥哥（即被上訴人）要錢去買房子，現在你弟弟（即上訴人
    ）也要錢做生意，我叫你哥哥把房屋過戶回來給我，他也不
    願意，至少兩間房子他要退一間出來。…我媽說上訴人剛退
    伍回來要做生意，不給他錢就沒有機會了我媽媽說：我要叫
    被上訴人把系爭房屋拿去貸款下來給上訴人用。…」「（當
    時有無聽說貸款的錢要歸誰？）當時只有聽我媽媽說，反正
    我哥哥拿錢去買房子，現在弟弟要做生意，就是要拿錢出來
    給弟弟做生意。」「（有無說要把房屋要回來的事情？）有
    的，系爭房屋要借錢的時候我媽媽有跟我說，她已經幫被上
    訴人買一間房屋，看要那一間要還給我，她有說要哥哥拿印
    鑑出來辦，但是哥哥不肯。」「（媽媽有無說哥哥有同意要
    繳利息的事情？）借錢的時候沒有聽說，後來繳貸款出問題
    ，有聽媽媽說這個不繳那個也不繳，當時媽媽沒有告訴我說
    哥哥或是弟弟誰同意要繳利息的事情。但是後來我有問弟弟
    ，…弟弟說這條錢就是要給我用的。我再問媽媽說為什麼弟
    弟這麼說，媽媽說他做哥哥的人把錢用掉了，他難道不用負
    責嗎？叫他把一間房屋還給我，他又不要。」等語（見本院
    卷第29頁背面、第30頁及背面），又被上訴人於本院自承，
    當初是母親向伊開口要求提供系爭房屋向銀行貸款給上訴人
    用，因上訴人向母親要150萬元， 母親開口對伊說，伊為家
    中長子，弟弟要創業，母親手頭上沒這麼多錢，所以請伊配
    合上訴人找好的華南銀行貸款等語（ 見本院卷第39頁背面）
    ，足見被上訴人亦自承係應兩造母親要求而向華南銀行貸款
    ，提供予上訴人使用。其原因依證人丙○○之證言，係因兩
    造母親前已提供資金購買系爭房屋與另一桃鶯路房屋登記予
    被上訴人名下，已無資金提供上訴人，乃要求被上訴人返還
    其中一間房屋，因被上訴人遲不辦理過戶，故要求以系爭房
    屋貸款提供資金予上訴人，核有分配財產補償予上訴人之意
    ，尚難認兩造間有成立消費借貸契約之合意，被上訴人僅以
    前開匯款之事實主張兩造間成立消費借貸契約，即無可採。
  (二)次查，上訴人雖曾繳納本件銀行貸款之本息，惟據丙○○證
    稱：「（有無聽母親說過貸款一開始為何是弟弟繳納？）我
    沒有聽媽媽說，我只是打電話問弟弟，弟弟說媽媽說150萬
    元要給他做生意，我就告訴他叫他犧牲一點把貸款繳一繳，
    當時母親還在世，弟弟說他也沒錢繳，我說總不能媽媽住那
    邊，不繳貸款讓母親沒有地方住，所以弟弟有去繳一陣子。
    」等語（見本院卷第31頁），另上訴人則陳稱，系爭房屋原
    由母親居住使用，故同意由上訴人先行繳納每月之貸款，惟
    約定該屋係為供奉祖先神位及被上訴人自行居住之用，不能
    轉賣予他人，否則祖先之牌位將無處安置，詎被上訴人不遵
    守約定，竟將系爭房屋出售他人，伊自無須再繼續替被上訴
    人繳納房屋貸款等情，業據其提出建物登記簿謄本為證。而
    證人丙○○亦曾繳納系爭貸款利息，有存摺可證（見原審卷
    第54頁），並據其證述：「（為何有些利息是你名義匯的？
    ）因為我媽媽過世，房子不賣是母親的心願，因為幾個兄弟
    間感情不好，我為了兄弟間的感情，所以我跟哥哥講我承租
    整棟房子，既然已經承租了，所以我主動連同利息也付了，
    之後因為被上訴人要賣房子，我很生氣所以就不繳納房租和
    貸款了。」等語，是亦不能以上訴人曾繳納系爭貸款利息之
    事實而證兩造間成立消費借貸契約。
五、綜上所述，被上訴人迄不能舉證證明兩造間有成立消費借貸
    契約之合意，則其本於消費借貸法律關係，請求上訴人給付
    605,581元，及自95年3月22日起至清償日止，按年息5%計算
    之利息，為無理由。其假執行之聲請亦失所附麗，應併予駁
    回。原審判命上訴人給付，並為假執行之宣告，自有未洽。
    上訴意旨指摘原判決不當，求予廢棄改判，為有理由。自應
    由本院予以廢棄，改判如主文第2項所示。
六、兩造其餘之攻擊防禦方法，及未經援用之證據，經本院斟酌
    後，認對被上訴人不能證明消費借貸關係存在之結果不生影
    響，爰不一一論駁。
七、據上論結，本件上訴為有理由。依民事訴訟法第450條、第
    78 條、第463條、第385條第1項前段，判決如主文。
中　　華　　民　　國　　96　　年　　12　　月　　25　　日
                    民事第十一庭
                        審判長法　官   鄭雅萍
　　　　　　　　　　　　　  　法　官   薛中興
　　　　　　　　　　　　　　  法　官   詹文馨
正本係照原本作成。
不得上訴。
中　　華　　民　　國　　96　　年　　12　　月　　26　　日
　　　　　　　　　　　　　　　書記官   周淑靜
